【裁判字號】    95,台上,2836
【裁判日期】    950525
【裁判案由】    違反槍砲彈藥刀械管制條例
【裁判全文】
最高法院刑事判決            九十五年度台上字第二八三六號
    上  訴  人  甲○○
                        （另案在台灣岩灣技能訓練所執行中
                         ）
上列上訴人因違反槍砲彈藥刀械管制條例案件，不服台灣高等法
院中華民國九十五年二月二十二日第二審判決（九十四年度上訴
字第三○七八號，起訴案號：台灣士林地方法院檢察署九十二年
度偵字第四七二九號），提起上訴，本院判決如下：
    主  文
原判決撤銷，發回台灣高等法院。
    理  由
本件原判決認定：上訴人甲○○曾有違反槍砲彈藥刀械管制條例
等多次前科，於民國九十年間因違反毒品危害防制條例案件，經
台灣士林地方法院判處有期徒刑十月確定，於九十二年三月一日
縮刑期滿執行完畢。緣蔡辰鑫（綽號和尚，通緝中）與陳璁澓（
綽號金城）有新台幣十五萬元債務糾紛，嗣蔡辰鑫於九十二年五
月十二日凌晨一時許，在台北市○○○路○段一○六巷口遇見陳
璁澓時，對之索討未果，陳璁澓並隨即與友人湯申忠、高德義等
人前往台北市○○路六九六號五樓星園餐廳喝酒。蔡辰鑫因多次
催討未果，心有不甘，於得知陳璁澓前往星園餐廳後，竟與上訴
人及綽號「阿盧」之成年男子共同基於未經許可，持有改造手槍
、子彈及恐嚇之犯意聯絡，於同日凌晨一時四十分許，由蔡辰鑫
及「阿盧」分持具有殺傷力之手槍一支（銀色，槍枝管制編號00
00000000 ）、口徑9MM具有殺傷力之改造手槍一支（上開二支槍
含三發子彈），上訴人則持有手槍一支（黑色，槍枝管制編號00
00000000）及子彈四發，一同前往星園餐廳找陳璁澓。抵達後，
蔡辰鑫、「阿盧」及上訴人先在一間包廂內喝酒唱歌，此期間，
陳璁澓尚前來蔡辰鑫之包廂內敬酒，蔡辰鑫又向陳璁澓索債未果
，蔡辰鑫氣憤難消，至同日凌晨三時許，上訴人、蔡辰鑫及「阿
盧」即持槍進入陳璁澓之「鳳梨廳」包廂，找陳璁澓理論。進入
後，蔡辰鑫先詢問陳璁澓債務如何處理，陳璁澓仍不予回應，引
起蔡辰鑫不滿，蔡辰鑫乃舉槍朝天花板射擊，使陳璁澓與湯申忠
等人心生畏懼，致生危害於安全。此時，湯申忠即驅前搶蔡辰鑫
的手槍，陳璁澓見狀將湯申忠拉至其右邊，湯申忠即改與上訴人
搶槍。於拉扯間，上訴人應注意且能注意手槍在拉扯時，隨時可
能走火擊發，竟未注意，致其所持之手槍先後擊發子彈，一發擊
中餐桌，一發擊中湯申忠頭部。湯申忠倒地後，上訴人、蔡辰鑫
及「阿盧」隨即逃逸，上訴人於逃離時不慎掉落二發子彈（即編
號三、四，均經試射之子彈），嗣湯申忠雖經送醫急救，仍於同
年五月二十一日上午五時二十分許死亡（上訴人槍擊湯申忠死亡
部分，未據起訴）。警方據報後，先於同年五月十二日中午十二
時許，在台北縣新莊市○○路十三號皇朝旅館查獲蔡辰鑫，並起
出前揭銀色（槍枝管制編號0000000000）、黑色（槍枝管制編號
0000000000）改造手槍各一支、子彈二發。再於同年六月十七日
晚上七時三十分許，在台北市○○區○○街一八一號三樓查獲上
訴人等情。因而維持第一審依想像競合犯、牽連犯從一重論處上
訴人共同未經許可，持有可發射子彈具有殺傷力之槍枝（累犯）
罪刑之判決，駁回上訴人在第二審之上訴，固非無見。
惟查：(一)、有罪之判決書，其認定之事實及所載之理由必須互相
適合，否則即屬理由矛盾，其判決當然為違背法令。查槍砲彈藥
刀械管制條例之未經許可持有手槍罪，與未經許可持有可發射子
彈具有殺傷力之槍枝罪，分屬不同條文之罪名，其法定刑亦顯然
有別。原判決事實認定，上訴人係「持有手槍」一支（見原判決
第一頁倒數第三列）。但依其理由之說明，上訴人係持有可發射
子彈具有殺傷力之槍枝。本件上訴人究係持有手槍，或其他可發
射子彈具有殺傷力之槍枝？其認定之事實，與理由之說明，不相
適合，自有理由矛盾之違誤。(二)、意圖供自己犯罪之用而持有槍
枝，嗣即執該槍枝犯甲罪，如其意圖所犯之罪包含甲罪在內，應
認其持有槍枝與甲罪之間有方法結果之關係，依刑法第五十五條
從一重處斷。若意圖所犯之罪為甲罪以外之其他犯罪，以後另行
起意持該槍枝犯甲罪，則其所犯持有槍枝罪與甲罪，即應依刑法
第五十條併合處罰（參考本院七十四年五月十四日、七十四年度
第五次刑事庭會議決議）。原判決認定蔡辰鑫、「阿盧」分持銀
色（槍枝管制編號0000000000 ）具有殺傷力之手槍、口徑9MM具
有殺傷力之改造槍枝，上訴人則持黑色（槍枝管制編號00000000
00）手槍，一同前往星園餐廳找陳璁澓理論。嗣於進入陳璁澓之
「鳳梨廳」包廂後，因陳璁澓仍不回應蔡辰鑫之索債，引起蔡辰
鑫之不滿，乃舉槍朝天花板射擊，使陳璁澓與湯申忠等人心生畏
懼，致生危害於安全。如果無訛，則上訴人究係意圖供犯恐嚇危
害安全罪之用，而持有該槍枝？抑或先持有該槍枝，嗣再起意犯
恐嚇危害安全罪？即攸關法律（牽連犯或數罪）之適用。乃原審
未予調查、審認，理由亦未說明，即逕依牽連犯論處，其所為論
斷是否正確，無從為法律上之判斷。(三)、法院於不妨害事實同一
之範圍內，固得自由認定事實，適用法律，但法院所認定之事實
與起訴書記載之內容不一致時，其歧異部分如何取捨，而仍無礙
於事實之同一性，自應為適當之說明，始符合彈劾主義原則。(1)
關於持有槍枝、子彈部分，依據檢察官起訴之事實，係認：由蔡
辰鑫持前揭銀色（槍枝管制編號0000000000）、黑色（槍枝管制
編號0000000000）槍枝二支及子彈六發，上訴人持口徑9MM 具有
殺傷力之改造槍枝一支（即未扣案之槍枝）及子彈一發，進入陳
璁澓之包廂，找陳璁澓理論，……。惟原判決係認定：由蔡辰鑫
及「阿盧」分持銀色（槍枝管制編號0000000000）具有殺傷力之
手槍一支、口徑9MM 具有殺傷力之改造槍枝一支（上開二支槍含
三發子彈），上訴人持黑色（槍枝管制編號0000000000）手槍一
支及子彈四發，進入陳璁澓之「鳳梨廳」包廂，找陳璁澓理論，
……。對本件究係二人持三支槍；或三人持三支槍？二人共同犯
罪；或三人共同犯罪？上訴人係持口徑9MM 具有殺傷力之改造槍
枝一支及子彈一發；或持黑色（槍枝管制編號0000000000）手槍
一支及子彈四發？原判決認定之事實，與起訴之事實，顯然不同
。(2)關於持槍枝恐嚇部分，依據檢察官起訴之事實，係認：由上
訴人舉槍朝天花板射擊，使陳璁澓與湯申忠等人心生畏懼，致生
危害於安全。而原判決係認定：由蔡辰鑫舉槍朝天花板射擊，使
陳璁澓與湯申忠等人心生畏懼，致生危害於安全。究係由上訴人
或蔡辰鑫持槍朝天花板射擊，恐嚇陳璁澓、湯申忠等人？原判決
認定之事實，與起訴之事實，亦顯然不同。(3)關於槍枝走火部分
，依據檢察官起訴之事實，係認：蔡辰鑫與湯申忠拉扯時，蔡辰
鑫所持之槍枝先後擊發子彈，一發擊中餐桌，一發擊中湯申忠之
頭部，……。而原判決係認定：湯申忠與上訴人拉扯時，上訴人
所持之槍枝先後擊發子彈，一發擊中餐桌，一發擊中湯申忠之頭
部，……。究竟係蔡辰鑫或上訴人所持用之槍枝先後擊發二發子
彈，分別擊中餐桌及湯申忠之頭部？原判決認定之事實，與起訴
之事實，亦完全不同。(4)關於何人在現場遺落子彈部分，依據檢
察官起訴之事實，係認：蔡辰鑫於逃離時，不慎掉落二發子彈。
而原判決係認定：上訴人於逃離時，不慎掉落二發子彈。究竟何
人遺落二發子彈？原判決認定之事實，與起訴之事實，亦有所不
同。前揭歧異部分應如何取捨，且不影響於事實之同一性，而得
據以裁判？原判決毫無說明，即遽行判決，自與彈劾主義有違，
並有理由不備之違誤。(四)、原判決事實已明白認定，蔡辰鑫、「
阿盧」分持具有殺傷力之手槍一支（銀色，槍枝管制編號000000
0000）、口徑9MM 具有殺傷力之改造手槍一支（上開二支槍含三
發子彈），上訴人則持有手槍一支（黑色，槍枝管制編號000000
0000）及子彈四發，一同前往星園餐廳找陳璁澓。嗣蔡辰鑫在包
廂內，舉槍（依其記載係指銀色，槍枝管制編號0000000000槍枝
）朝天花板射擊一發子彈。上訴人與湯申忠拉扯時，其所持之槍
枝（依其記載係指黑色，槍枝管制編號0000000000槍枝）走火，
先後擊發二發子彈，一發擊中餐桌，一發擊中湯申忠之頭部。上
訴人於逃離時，在現場遺落二發子彈。警方另於查獲蔡辰鑫時，
扣得其餘之二發子彈。係認上訴人與蔡辰鑫、「阿盧」為本件犯
罪時，共同持有七發子彈。但依其理由之說明，除前揭七發子彈
外，警方另於「該址696號電梯內地上採得編號5之彈殼」、「編
號5彈殼，係已擊發口徑9MM之制式彈殼，該彈殼經與扣案之改造
手槍（銀色，槍枝管制編號0000000000、黑色，槍枝管制編號00
00000000）之槍枝後座膛壁之矽膠鑄模比對結果，其彈底特徵紋
痕『不相吻合』，……顯見案發當時確有三把槍出現在現場，而
被告蔡辰鑫僅提出扣案之兩把槍，顯然尚有一把口徑為9MM 之涉
案槍枝在場，但未查獲」、「依現場之扣案證物以觀，現場所採
得之編號5彈殼，係未經查獲之口徑為9MM之槍枝，案發當時確有
三把槍在現場」（見原判決第七頁第八列至第九列、第八頁第十
六列至第二十五列、第九頁第十一列至第十三列）。似認未扣案
之口徑9MM 槍枝，亦射擊一發子彈，如果無訛，則合計即有八發
子彈，前後不相適合。究竟實情如何？原審未予究明，即遽行判
決，亦有違誤。以上或為上訴意旨指摘所及，或為本院得依職權
調查之事項，應認原判決有撤銷發回更審之原因。原不得上訴於
第三審之恐嚇危害安全部分，原判決認為與未經許可，持有可發
射子彈具有殺傷力之槍枝部分有牽連犯裁判上一罪關係，基於審
判不可分原則，併予發回。
據上論結，應依刑事訴訟法第三百九十七條、第四百零一條，判
決如主文。
中    華    民    國  九十五  年    五    月  二十五  日
                      最高法院刑事第十一庭
                          審判長法官  謝  俊  雄
                                法官  陳  世  雄
                                法官  魏  新  和
                                法官  吳  信  銘
                                法官  徐  文  亮
      本件正本證明與原本無異
                                      書  記  官
中    華    民    國  九十五  年    五    月  二十九  日
                                                      J


司法院資訊處製作；財團法人民間司法改革基金會備份。
